臺灣臺中地方法院民事判決
110年度家簡上字第9號
上  訴  人  邱仕興  
視同上訴人  邱仕珍  

            邱仕誠  
            邱仕慶  

            邱仕清  
            邱園英  
            邱園珠  

            邱園玉  
被上訴人    邱仕霖  

            邱仕秋  


上二人共同
訴訟代理人  王晨瀚律師
複  代理人  王冠婷律師
上列當事人間請求分割遺產事件，上訴人對於民國110年8月11日
本院110年度家繼簡字第22號第一審判決提起上訴，本院合議庭
於民國111年5月11日言詞辯論終結，判決如下：
    主      文
上訴駁回。
第二審訴訟費用由上訴人邱仕興負擔。
    事實及理由
甲、程序部分：
一、按訴訟標的對於共同訴訟之各人必須合一確定者，共同訴訟
    人中一人之行為有利益於共同訴訟人者，其效力及於全體，
    不利益者，對全體不生效力，民事訴訟法第56條第1款定有
    明文。本件分割遺產事件，於共同訴訟之各人必須合一確定
    ，為固有必要共同訴訟，原審判決後，雖僅上訴人邱仕興提
    起上訴，然其為上訴行為時，就形式上觀之，難謂其提起上
    訴之行為對於他共同訴訟人不利，揆諸前開規定及最高法院
    52年度台上字第1930號判例意旨，其上訴之效力，及於其他
    共同訴訟人，即本件其餘視同上訴人。
二、視同上訴人邱仕珍、邱仕誠、邱仕慶、邱園英、邱園珠、邱
    園玉經合法通知，均未於言詞辯論期日到場，查無民事訴訟
    法第386條各款所列情形之一，按照家事事件法第51條準用
    民事訴訟法第385條第一項前段規定，爰依到場一造之聲請
    ，由其一造辯論而為判決。
乙、實體部分：
壹、被上訴人於原審起訴主張：被繼承人邱雲溪於民國108年4月
    25日死亡，遺有如附表一所示之遺產，兩造均為直系卑親屬
    ，係為全體繼承人，應繼分如附表二所示。因附表一遺產係
    未辦理保存登記之房屋，且為邱家祖厝，長期均由被上訴人
    居住使用中，然上訴人邱仕興卻揚言長子有附表一房屋之全
    部繼承權，欲趕走被上訴人，又揚言拆除附表一房屋，而附
    表一房屋既為兩造公同共有繼承，自不得在未經其他公同共
    有人同意下即為事實上處分行為。除上訴人邱仕興外，其他
    共有人均有共識，同意由現在使用房屋之人繼續使用、不收
    取使用管理費或要求變價分割後之持分費用，且因附表一房
    屋現值非高，係為兩造父母留下之祖厝，倘為變價分割，恐
    使附表一房屋由非兩造家族之第三人所有，喪失祖厝及子孫
    傳承之價值，故請求依兩造應繼分分割被繼承人邱雲溪之遺
    產為分別共有等語。
貳、原審判決被繼承人邱雲溪所遺之遺產，由兩造依應繼分比例
    分割為分別共有。
參、上訴人於本院之陳述：
一、上訴人邱仕興不服，提起上訴並主張：被繼承人邱雲溪所遺
    附表一房屋為未辦保存登記之房屋（44.9平方公尺），無從
    辦理繼承登記，且年久失修、破敗不堪，無法繼續使用，被
    上訴人不願花錢修繕，若依原審判決而依兩造應繼分分割為
    分別共有，則每人分得之使用面積亦僅為4.49平方公尺，無
    法有效利用附表一房屋，日後兩造直系血親卑親屬再為繼承
    ，恐使事實上之處分權關係更為複雜，故主張以變價分割方
    式分割遺產，且系爭房屋之基地係邱仕誠所有，係因被上訴
    人及部分原審被告要求過高，邱仕誠才放棄購買，原審未詳
    予審酌附表一房屋之利用價值、經濟效益、使用現狀及各繼
    承人之意願等相關因素，恐違公平原則，爰請求為上訴人有
    利之判決等語。並聲明：㈠原判決廢棄。㈡就被繼承人邱雲溪
    所遺如附表一所示之遺產，以變價方式予以分割。㈢第一、
    二審訴訟費用由被上訴人負擔。
二、視同上訴人邱仕清略以:請求維持一審判決。
三、視同上訴人邱仕珍、邱仕誠、邱仕慶、邱園英、邱園珠、邱
    園玉則未於言詞辯論期日到場，亦未提出書狀作何聲明或陳
    述。
肆、被上訴人則以：附表一房屋現有被上訴人及部分視同上訴人
    居住使用，並無所指年久失修、破敗不堪情形，且附表一房
    屋係祖厝，本有以家族共同保留財產之想法，並希望子孫繼
    續傳承使用，自無上訴人所指之效用低落、子孫傳承問題；
    附表一房屋之基地所有權人是否承買房屋，與本件分割遺產
    之標的、請求權基礎無關，更無法構成例外變價分割之當然
    理由。附表一房屋依兩造應繼分而分別共有，並無任何分割
    之困難，且使大家均有使用權利，上訴人一再主張使用面積
    過小難以利用云云，然分別共有與上訴人主張之原物分割有
    別，並未合於現況。再者，附表一房屋現值非高，倘准予變
    價分割，附表一房屋恐淪為其他非繼承人亦非兩造家族之第
    三人之手，喪失祖厝及傳承之價值，且上訴人邱仕興並未居
    住附表一房屋內，倘唆使第三人競價拍賣，造成被上訴人須
    以高於一般行情之價格行使優先承買權，此將失去附表一房
    屋作為祖厝而留於後世子孫傳承之意，並不利於其他繼承人
    ，亦不樂見任一繼承人自詡為全部所有權人而趕走、阻止其
    他邱家子孫使用收益之權利，為符合多數繼承人之利益，故
    被上訴人不同意上訴人所提出變價分割方案等語。並聲明：
    上訴人上訴駁回。　　
伍、得心證之理由：
一、按繼承人有數人時，在分割遺產前，各繼承人對於遺產全部
    為公同共有；除法律另有規定或契約另有訂定者外，繼承人
    得隨時請求分割遺產。公同共有物分割之方法，除法律另有
    規定外，應依關於共有物分割之規定。共有人就共有物之分
    割方法不能協議決定者，法院得因任何共有人之請求，命為
    下列之分配：(一)以原物分配於各共有人，但各共有人均受
    原物之分配顯有困難者，得將原物分配於部分共有人；(二)
    原物分配顯有困難時，得變賣共有物，以價金分配於各共有
    人，或以原物之一部分分配於各共有人，他部分變賣，以價
    金分配於各共有人。以原物為分配時，如共有人中，有未受
    分配，或不能按其應有部分受分配者，得以金錢補償之，民
    法第1151條、第1164條、第830條第2項、第824條第2項、第
    3項分別定有明文。另按在公同共有遺產分割自由之原則下
    ，民法第1164條規定：繼承人得隨時請求分割遺產，該條所
    稱之「得隨時請求分割」，依同法第829條及第830條第1項
    規定觀之，自應解為包含請求終止公同共有關係在內，俾繼
    承人之公同共有關係歸於消滅而成為分別共有，始不致與同
    法第829條所定之旨趣相左，庶不失繼承人得隨時請求分割
    遺產之立法本旨，換言之，終止遺產之公同共有關係，既應
    以分割方式為之，將遺產之公同共有關係終止改為分別共有
    關係，性質上自亦屬分割遺產方法之一（最高法院82年度台
    上字第748號、85年度台上字第1873號、93年度台上字第260
    9號判決參照）。再按裁判分割共有物，屬形成判決，法院
    定共有物之分割方法，應斟酌各共有人之意願、共有物之性
    質、經濟效用、共有土地之使用現況，並顧及分割後全體之
    通路及全體共有人之利益等，而本其自由裁量權為公平合理
    之分配，但並不受當事人聲明、主張或分管約定之拘束（最
    高法院70年度台上字第3468號、93年度台上字第1797號民事
    裁判可資參照）。
二、被繼承人邱雲溪於108年4月25日死亡，留有如附表一所示遺
    產，兩造為被繼承人邱雲溪之全體繼承人，應繼分如附表二
    所示等情，業據被上訴人提出戶籍謄本、繼承系統表、房屋
    稅籍證明書、土地登記第二類謄本、遺產稅財產參考資料、
    門牌證明書等件附於原審卷內，且為上訴人及視同上訴人所
    不爭執，堪信為真實。　　　
三、上訴人雖主張附表一房屋應以變價方式而本件分割遺產方法
    云云，然上訴人到院陳稱附表一房屋坐落於臺中市○○區○○○
    段000地號土地，該土地為視同上訴人邱仕誠之子邱亮勳所
    有等語（參本院111年2月18日言詞辯論筆錄，卷第142頁）
    ，並有上訴人提出臺中市大甲地政事務所建築改良物勘查結
    果通知書（本院卷第111頁）、上開土地謄本（原審卷第109
    頁）附卷可稽，可認附表一房屋坐落土地之所有權人係為訴
    外人邱亮勳，依附表一房屋目前仍有其他繼承人使用之現狀
    ，並無變價分割之必要，亦無以金錢補償而使建物歸於土地
    所有權人之利益。再者，兩造均為被繼承人邱雲溪之繼承人
    ，除被上訴人二人外，視同上訴人邱仕珍、邱仕誠、邱仕清
    均曾陳報願以分別共有為遺產分割方式（原審卷第303頁）
    ，是為尊重多數繼承人之意願、維持共有物整體經濟效用，
    且各繼承人就分得之應有部分得以自由單獨處分，並無不利
    益情形，故本院認原審判決就附表一之房屋應依兩造應繼分
    比例分割為分別共有，於法並無違誤，應予維持。
四、綜上所述，被上訴人依民法第1164條規定請求分割被繼承人
    邱雲溪所遺如附表一之遺產，為有理由，應予准許。原審判
    命分割上開遺產如附表一分割方法欄所示，自無不合。上訴
    意旨指摘原判決不當，求予廢棄改判，為無理由，應駁回其
    上訴。
五、本件事證已臻明確，兩造其餘之攻擊或防禦方法及所用之證
    據，經本院斟酌後，認為均不足以影響本判決之結果，爰不
    逐一論列，附此敘明。
陸、據上論結，本件上訴為無理由，依家事事件法第51條，民事
    訴訟法第436條之1第3項、第449條第1項、第78條，判決如
    主文。
中　　華　　民　　國　　111 　年　　5 　　月　　25　　日
                家事法庭    審判長法  官  蔡建興
                                  法  官  謝珮汝
                                  法  官  黃家慧
以上正本係照原本作成。
本判決不得上訴。
中　　華　　民　　國　　111 　年　　5 　　月　　25　　日
                                  書記官  孫超凡　　
附表一：被繼承人邱雲溪遺產
編號          遺產項目    分   割   方   法 1 臺中市○○區○○○路000號未保存登記建物（門牌整編前為土城路71號：面積：44.9平方公尺，權利範圍：全部） 由兩造按附表二所示應繼分比例分別共有 

附表二：
 姓名 應繼分比例 邱仕興    1/10 邱仕霖    1/10 邱仕珍    1/10 邱仕誠    1/10 邱仕慶    1/10 邱仕清    1/10 邱仕秋    1/10 邱園英    1/10 邱園珠    1/10 邱園玉    1/10